臺灣高等法院刑事判決　　　　　　　　 95年度上訴字第666號
上　訴　人　臺灣板橋地方法院檢察署檢察官
被　　　告　丙○○
選任辯護人　牛湄湄律師
上列上訴人因被告偽造文書等案件，不服臺灣板橋地方法院93年
度訴字第1491號，中華民國95年1月19日第一審判決（起訴案號
：臺灣板橋地方法院檢察署93年度偵字第7903號），提起上訴，
本院判決如下：
    主  文
上訴駁回。
    理  由
一、公訴意旨略以：「被告丙○○基於行使偽造文書及詐欺取財
    之概括犯意，連續於民國85年10月24日與同年11月10日，未
    經乙○○之同意或授權，偽造乙○○之印章與署押於臺北縣
    林口鄉農會（下稱林口鄉農會）擔保放款借據上，先後分別
    冒用乙○○之名義，向林口鄉農會借款新臺幣（下同）1450
    萬元與2250萬元，使林口鄉農會承辦人員陷於錯誤，將前開
    款項匯入乙○○於林口鄉農會所開立，帳號為000000-000號
    之帳戶後，復偽造乙○○之印章於林口鄉農會取款憑條上，
    並交付前開取款憑條予林口鄉農會承辦人員而行使之，致使
    林口鄉農會承辦人員陷於錯誤，將3700萬元交付予丙○○，
    足生損害於乙○○，嗣因丙○○自87年10月2日起，即未依
    約對林口鄉農會清償前開債務，故於87年12月30日，乙○○
    接獲林口鄉農會向臺灣板橋地方法院聲請對乙○○之財產進
    行假扣押，而由臺灣板橋地方法院於87年12月24日，以87
    年度裁全金字第4023號所為假扣押裁定與假扣押聲請狀，周
    竹南所有之17筆不動產已遭臺灣板橋地方法院假扣押而予以
    查封，始知上情」等語，因認被告涉犯刑法第216條、第217
    條、第210條之行使偽造印章印文署押及私文書罪嫌，及同
    法第339條第1項詐欺取財罪嫌。
二、按犯罪事實應依證據認定之，無證據不得認定其犯罪事實；
    不能證明被告犯罪者，應諭知無罪之判決，刑事訴訟法第
    154條第2項、第301條第1項分別定有明文。又刑事訴訟上證
    明之資料，無論其為直接證據或間接證據，均須達於通常一
    般人均不致於有所懷疑，而得確信其為真實之程度，始得據
    為有罪之認定，若其關於被告是否犯罪之證明未能達此程度
    ，而有合理性懷疑之存在，致使無從形成有罪之確信，根據
    「罪證有疑，利於被告」之證據法則，即不得遽為不利被告
    之認定，其以情況證據（即間接證據）斷罪時，尤須基於該
    證據在直接關係上所可證明之他項情況事實，本乎推理作用
    足以確證被告有罪，方為合法，不得徒憑主觀上之推想，將
    一般經驗上有利被告之其他合理情況逕予排除，此觀諸最高
    法院76年台上字第4986號、32年度上字67號判例意旨亦甚明
    顯。告訴人之告訴，本以使被告受刑事訴追為目的，故其陳
    述是否與事實相符，自應調查其他證據，以資審認，苟其所
    為攻擊之詞，尚有瑕疵，則在此瑕疵未予究明以前，即不能
    遽採為斷罪之基礎（最高法院69年台上字第1531號判例參照
    ）。
三、公訴人認被告丙○○涉犯刑法第216條、第217條、第210條
    之行使偽造印章印文署押及私文書罪嫌，及同法第339條第1
    項詐欺取財罪嫌，係以：(一)臺灣板橋地方法院87年度裁金字
    第4023號裁定影本一紙、85年10月24日、同年11月10日林口
    鄉農會擔保放款借據影本各1紙、林口鄉農會85年9月12日取
    款憑條影本2紙、同年10月24日取款憑條影本2紙；(二)被告丙○○於91年10月9日所立之切結書影本1份；(三)證人吳崇德於
    偵查中之證述；(四)證人吳忠和於偵查中之證述，為其主要論
    據。然訊據被告丙○○否認有何行使偽造私文書及詐欺犯行
    ，辯稱：伊當時因為與吳忠和及幾位朋友合夥買賣土地，再
    用買來的土地去擔保借款，所以吳忠和就邀請乙○○來作借
    款人，伊就被吳忠和分配擔任保證人，當時均係由吳忠和統
    籌辦理；伊並未領走1450萬元，85年10月24日及11月10日伊
    只有蓋自己的印章，借據應該是吳忠和拿給伊的，當時上面
    已經有乙○○之簽名及印章；乙○○或吳忠和從未向伊表示
    乙○○不想當借款人的事情；切結書的內容是預先就寫好的
    ，伊只有簽名而已等語。被告丙○○之辯護人為被告辯護略
    稱：(一)被告丙○○因與吳忠和及其他友人合夥買賣土地，再
    用買得土地為擔保向林口鄉農會借款，相關貸款事務均由吳
    忠和統籌辦理，乙○○亦係吳忠和找來擔任人頭，貸款核撥
    下來之資金均為吳忠和處理，部分資金甚至流入吳忠和自己
    之帳戶，可見該貸款資金流向均與被告丙○○無關；(二)82年
    及83年辦理貸款之際，均經乙○○親自對保辦理，而嗣後85
    年10月24日及11月10日貸款均為舊貸轉期換單，並非新貸案
    ，顯然亦在乙○○授權範圍之內，且依林口鄉農會辦理程序
    ，無需本人親自簽名辦理，僅為核印用印即可，並無被告偽
    造簽名之必要及可能；(三)經內政部警政署刑事警察局鑑定後
    ，雖謂85年10月24日及11月10日擔保放款借據，與83年10
    月18日授信約定書印文不相同，但並無證據足證85年10月24
    日及11月10日擔保放款借據上之印文係被告偽造；(四)被告於
    91年10月9日雖在切結書上簽名，但當時其因遭通緝，且身
    心狀況不佳，不得已才會簽名，其內容與事實不符，不足為
    證等語；(五)被告丙○○在85年換單時所蓋的印章，與82、83
    年告訴人借款時所用的印章是同一顆章，我們認為告訴人應
    該有概括授權，沒有偽造文書及署押之問題等語。
四、經查：
    (一)告訴人乙○○於林口鄉農會共有2個帳戶，帳號各為
      000000000 及00000000000號，有林口鄉農會93年9月16日
      北縣林農信字第9310536號函及該函所檢送之2帳戶之印鑑
      卡、帳戶交易明細表附卷可稽（見原審卷(一)第105、108、
      127至148頁）。又告訴人乙○○於82年4月29日曾擔任借
      款人，被告丙○○、林國村及黃柯玉貴則為連帶保證人，
      向林口鄉農會申請總額為2500萬元之貸款，並由被告丙○○、林國村及黃柯玉貴提供林口鄉○○○段大牛稠小段第
      179號等11筆土地（被告丙○○、林國村及黃柯玉貴之應
      有部分各為800分之20、800分之20、800分之10）設定最
      高限額為3250萬元之擔保，嗣自82年5月5日起至同年12
      月21日止，則已陸續申貸200萬元、250萬元及300萬元不
      等之金額，至82年12月21日已貸滿2500萬元，有借款申請
      書、擔保放款借據及告訴人乙○○、被告丙○○、林國村
      及黃柯玉貴之授信約定書、土地登記申請書、抵押權設定
      契約書在卷可查（見原審卷(三)第12至34頁、第218至223頁
      ）。嗣於83年10月18日，改以被告丙○○1人為義務人，
      擔保品部分除被告丙○○所有前開林口鄉○○○段大牛稠
      小段第179號等11筆土地應有部分800分之20外，另增加南
      勢埔段頭湖小段308之1號應有部分200分之20、南勢埔段
      南勢埔小段126等6筆土地應有部分120分之4（林國村及黃
      柯玉貴原提供之土地則已刪除），而辦理抵押權變更登記
      （擔保金額仍為最高限額3250萬元），有土地登記申請書
      、抵押權設定契約書在卷可查（見原審卷(三)第237至252頁
      ）。迨83年11月10日，告訴人再度擔任借款人，被告丙○○仍為連帶保證人，向林口鄉農會申辦3700萬元之貸款，
      並由被告丙○○提供其所有林口鄉○○段第177號等8筆土
      地及南勢埔段頭湖小段第308之1號土地之應有部分，設定
      最高限額為4810萬元之抵押權，經林口鄉農會核貸3400萬
      元並於同日撥款至乙○○前開帳號00000000000號之帳戶
      後，其中2569萬3459元即被用以償清前述2500萬元貸款之
      本息及違約金，有擔保放款借據、借款申請書、告訴人乙○○及被告丙○○之授信約定書、2500萬元貸款之放款交
      易明細查詢單及土地登記謄本附卷可參（見原審卷(三)第6
      至8頁、原審卷(一)第45至91頁、原審卷(二)第22、23頁），
      合先敘明。
    (二)告訴人乙○○於辦理前揭2500萬元及3700萬元之貸款時，
      均係親自辦理對保，並在授信約定書上簽名、用印乙節，
      業據其於原審審理時以證人身分證述明確（原審卷(三)第
      192頁），惟其證稱：伊在林口鄉農會一共有3個帳戶，一
      個是沒有之一、之二的，一個是之一，一個是之二（見原
      審卷(三)第194頁），則與林口鄉農會93年9月16日北縣林農
      信字第9310536號函及該函所檢送之2帳戶之印鑑卡、帳戶
      交易明細表（見原審卷(三)第105、108、127至148頁）不符
      。其次，告訴人乙○○於原審審理時雖證稱：伊因與吳忠
      和合開養護中心，本來是要幫吳忠和作保，並沒有要幫別
      人借款，為何後來變成伊是借款人，被告成為連帶保證人
      ，伊也不清楚，伊在83年以後發現錯誤後，有向農會信用
      部承辦員說明不再續約，但未向被告反應（見原審卷(三)第
      193頁），然此核與證人吳忠和於原審審理時具結證稱：
      「（乙○○不願意續約有無向農會反應？）他有向被告表
      示，有無向農會表示我不清楚」「（當時被告有無說要如
      何處理？）當時被告有說要請他父親來處理，改成他父親
      為借款人，但是沒有辦成」「乙○○叫丙○○到我們安養
      院去談，他們當面談，當時我也在場」（見原審卷(三)95年
      1月5日審判筆錄第177、178、182頁）等語即有齟齬，且
      告訴人乙○○既稱本意是要為吳忠和作保，而非自己擔任
      借款人，其於82年4月29日已有辦理貸款違背其本意之經
      驗，何以於83年10月18日辦理前揭3700萬元之貸款，並簽
      寫擔保放款借據、借款申請書時，不當場表示反對，而仍
      於擔保放款借據、借款申請書及授信約定書等文件上簽名
      蓋章？再者，告訴人乙○○於偵訊時稱：「（從85年借款
      後至提出告訴期間，有無接獲農會之通知？其內容為何？
      ）沒有，我只有接到法院之通知」（見偵字第12413號卷
      第33頁反面），但於原審審理時卻稱：「（被告或吳忠和
      是否曾經找你談過貸款的展期、續約？）沒有，只有行員
      來跟我說過，我當時回答他因為不是吳忠和借的，所以我
      拒絕展期」（見原審卷(三)第196頁），顯見其於85年間即
      應知悉有續約、展期之事，而非直到87年12月30日接到假
      扣押裁定時才知悉此事，故其前後陳述亦有不一。況且，
      告訴人乙○○於原審審理時證稱：「（你財產被查封之後
      ，你如何處理？）我有一筆土地重劃區的地上賠償物的款
      項，大約1百多萬元，這1百多萬元已經被農會扣去，後來
      吳忠和又再還我1百多萬元」（見原審卷(三)第198頁），然
      吳忠和與乙○○僅為合夥經營安養院之朋友關係，乙○○
      之財產縱因本案2250萬元及1450萬元貸款未依約按期清償
      而遭林口鄉農會向原審法院聲請假扣押裁定並據以執行，
      但吳忠和既非該等貸款之債務人，為何要出面賠償乙○○
      因此所受之損失？復參酌乙○○與吳忠和兩人除就乙○○
      是否曾向被告丙○○表示不再續約乙節出現歧異外，就82
      年、83年辦理對保時之乙○○印章究係吳忠和所刻，抑或
      告訴人乙○○自己帶來，二人說法完全相反【告訴人乙○○稱係吳忠和所刻（見原審卷(三)第192頁），然證人吳忠
      和則稱係告訴人自己的印章（見原審卷(三)第178頁）】。
      告訴人乙○○之指訴既有前述不一致、不合理之瑕疵，則
      其所言是否屬實，即有疑義。
    (三)被告丙○○於原審審理時雖不否認於85年10月24日、金額
      為1450萬元之擔保放款借據及借款申請書及85年11月10日
      、金額為2250萬元之擔保放款借據及86年7月19日同金額
      之借款申請書上蓋用自己之印章，其中1450萬元貸款金額
      確亦於85年10月24日撥入戶名為乙○○、帳號為00000000
      號之帳戶（起訴書記載金額係撥入000000000號帳戶，容
      有誤會，蓋000000000號帳戶乃原3700萬元貸款乃至於
      2250萬元續約貸款之還款帳戶，而非撥款帳戶），但堅稱
      並未在其上偽簽乙○○之簽名及蓋用乙○○之印章。嗣經
      原審將前述83年10月18日乙○○之授信約定書，與85年10
      月24日擔保放款借據及借款申請書、85年11月10日擔保放
      款借據，送請內政部刑事警察局進行筆跡及印文鑑定後，
      固可確認83年10月18日乙○○之授信約定書上之乙○○印
      文，與其餘文件上之乙○○印文不符，有該局鑑定書2份
      附卷可稽（見原審卷(二)第92至94頁、第123至125頁）。然
      而，此項鑑定結果僅能證明「某人」持偽造之乙○○印章
      蓋用於該等文件上，而不能據以認定「被告」即為偽造印
      章印文及該等私文書之人。次查，前開1450萬元之貸款屬
      於新貸，而2250萬元為展期續貸（故實際上並未再有款項
      撥入帳戶），二者在貸款名義上雖有不同，但因其借款人
      、連帶保證人及擔保物均屬相同，且兩筆貸款之總額亦未
      超過原本之貸款額3700萬元上限，故對林口鄉農會而言，
      仍屬同一筆貸款，而可援用同一授信約定書，業據證人即
      林口鄉農會總幹事簡秀麗到庭證述明確，其中1450萬元之
      貸款於85年10月24日核撥後，旋即轉帳752萬、958萬元至
      前揭3700萬元貸款之還款帳戶（即000000000號帳戶），
      有取款憑條在卷可查（見原審卷(一)第125頁取款憑條右上
      方之對方科目為000000000，核與同卷第153頁擔保放款借
      據左下方之帳號相符），可知申辦此貸款之目的之一，即
      在於償清貸得之3400萬元債務，而2250萬元之展期貸款更
      屬原本貸款之展延，故此2筆貸款實際上應可視為先前
      2500 萬元、3700萬元貸款之延伸。又於3700萬元貸款（
      實際核貸3400萬元）以後，至1450萬元及2250萬元貸款之
      前，尚有於85年9月12日貸得一筆金額為680萬元之貸款，
      而此筆貸款於同日撥款後，同日旋即取款173萬972元轉帳
      給吳忠和，有取款憑條及支票存款存款憑條各一紙在卷可
      參（見原審卷(一)第123、124頁），經原審詢問吳忠和此筆
      款項之用途後，其亦證稱：「是轉給我帳戶沒錯，但是我
      跟被告金錢往來很多，不知道作何用途」（見原審卷(三)第
      183 頁），可知吳忠和此時仍與原本之2500萬元、3700萬
      元乃至於新貸之1450萬元、2250萬元之貸款間，有著密切
      之關聯，亦即本案告訴人乙○○所指1450萬元及2250萬元
      貸款之利害關係人，除被告丙○○及告訴人乙○○外，尚
      應包括吳忠和在內。復查，告訴人乙○○於原審審理時曾
      證稱蓋在83年10月18日授信約定書上的印章是吳忠和刻好
      的，伊有同意吳忠和去刻，事後伊也沒有向吳忠和要回印
      章（見原審卷(三)第192、200頁），倘其所言為真，則吳忠
      和於83年10月18日後應仍持有該枚印章，且其既曾私刻乙○○印章，則其保有1枚以上之乙○○印章，亦未顯悖常
      情。又此83年10月18日授信約定書（見原審卷(一)第155頁
      ）之印章印文，雖與前揭85年10月24日擔保放款借據（見
      原審卷(一)第151頁）、85年11月10日擔保放款借據（見原
      審卷(一)第149頁）上之乙○○印文不同，已如前述，但經
      將之重疊後置於光源上比對，兩者在外觀上確實極為相似
      ，一般人依其肉眼判斷，非無誤取印章而蓋用之可能等情
      ，非但為辯護人所主張（見本院卷第164頁背面），證人
      吳崇德亦為相同之證述（見原審卷（三）第171頁、174頁
      ），從而被告丙○○辯稱係吳忠和蓋用乙○○印章後才拿
      給伊蓋用自己印章云云，即非全然無稽。
    (四)被告丙○○於91年10月9日所立之切結書，其內容為：「
      本人丙○○於民國85年10月24日及同年11月10日分別冒用
      乙○○先生之名義向林口鄉農會借款新台幣壹仟肆佰伍拾
      萬元及貳仟貳佰伍拾萬元整，共計新台幣參仟柒佰萬元之
      金額，全數皆由本人所用。因此二項借款林口鄉農會已帳
      列逾期放款，並已牽累乙○○先生之財產遭受林口鄉農會
      扣押。為保證乙○○先生之財產及信用之完整，本人將此
      二項借款處理完畢，否則願承擔一切法律責任，恐口無憑
      ，特立此書。」云云，有切結書可稽（影本，見92年偵字
      第12413號卷第8至9頁），被告丙○○固不否認有於此切
      結書上簽名，然辯稱：切結書的內容是預先就寫好的，伊
      只有簽名而已等語，與告訴人乙○○於原審時證稱：切結
      書是其女兒預先擬好的等語（見原審卷(三)第192頁）相符
      。告訴人乙○○證稱：「（當時被告是否看過內容之後才
      簽名？）是的，他猶豫了很久就簽名了」等語（見原審卷
      (三)第192頁），亦可知被告丙○○當時對於應否簽署此份
      切結書確有陷入猶豫之情形，則被告丙○○在其上簽名，
      是否當然表示其已經全然認可該份文書所記載之事實，即
      非無疑。另查被告丙○○簽署該切結書之時間為91年10月
      9 日，然被告丙○○於同年9月16日曾因服用除草劑自殺
      而送醫救治，迄至91年9月24日始出院，有病歷一份在卷
      可考（見原審卷(三)第347頁），嗣於91年10月3日、91年10
      月17日、91年10月31日數度再至門診治療，有診療紀錄單
      附卷可查（見原審卷(三)第355至357頁），則被告辯護人辯
      稱被告丙○○當時因身心狀況不佳才會不得已簽署切結書
      等語，並非無據。綜上，被告丙○○於91年10月9日所立
      之切結書，尚不能作為被告丙○○有罪之直接證據。至於
      被告丙○○於偵訊時雖曾供稱：「我向告訴人表示待我將
      民事官司盡快處理好，再處理告訴人之事」、「我會設法
      處理此筆債務」（見偵字第12413號卷第45頁反面），但
      本案被告丙○○畢竟為連帶債務人，且此貸款亦係渠與吳
      忠和及其他友人於82年、83年投資買賣土地時所辦貸款之
      延伸，則其向告訴人乙○○表示願意負責處理此筆債務，
      核與常理亦無違背之處。
    (五)證人吳忠和在原審審理時所言，核與告訴人乙○○於原審
      審理時所證有所部分出入，已如前述，其所言是否為真，
      仍待斟酌，況其於偵訊時亦僅稱81年以乙○○為借款人向
      農會借款所得之款項是由被告丙○○領取，伊並未收到（
      見偵字第12413號卷第83頁反面至第84頁），並未提及85
      年間之2筆貸款之事，自無從依據其於偵訊時之證詞，即
      認被告丙○○有起訴書所載之犯罪事實。其次，證人吳崇
      德於偵訊時具結證稱：「（81年借款時，非我所經辦，83
      年展期那次是我所承辦」「（83年展期或借舊還新之情形
      ？）當時是由丙○○持周某之印鑑章辦理，因當時只要核
      對印鑑章相符即可，當時周某是借款人，丙○○是連帶保
      證人」，旋又稱：「（提示告證二85年11月10日林口鄉農
      會擔保放款借據及85年10月24日借款申請書，相關情形？
      ）時間太久了，我不記得，應該是丙○○交給我的」（見
      偵字卷第12413號卷第85頁），就是否係丙○○交付文件
      給伊承辦乙節，有前後反覆之情形。嗣於原審審理時，證
      人吳崇德再次以證人身分接受交互詰問，其於檢察官主詰
      問時係稱：「（85年11月10日的貸款2250萬元，及85年10
      月24日貸款1450萬元上面的筆跡是誰？）我是核對印鑑，
      筆跡是誰我不知道，當時是被告拿給我，不過已經簽名及
      蓋章了，我只有填寫利率部分及左下方的帳號」「（當時
      被告有拿乙○○印鑑給你核對？）我是拿這個擔保放款借
      據去跟林口鄉農會83年10月18日那張授信約定書上面的乙○○印鑑比對，我肉眼對折後比對無訛」「（被告當時有
      無拿乙○○的印鑑章給你？）沒有已經寫好」（見原審卷
      (三)第170、171頁），惟於被告之辯護人反詰問時則稱：「
      （你剛剛有提到你在地檢署陳述都是正確的，當時檢察官
      問你說85年借款那次貸款相關情形如何，你說時間太久你
      不記得，應該是被告交給我，你當時是否無法確定是誰交
      給你？）時間真的太久，我真的不記得」，嗣於檢察官覆
      主詰問時則再稱：「（你說時間太久不記得，是指現在不
      記得，還是當時不記得？）都不記得」（見原審卷(三)第
      173、174頁），前後供述仍見歧異。再者，證人吳崇德為
      本案85年10月24日貸款金額為1450萬元及85年11月10日貸
      款金額為2250萬元之經辦及驗印人員，其在審核時需比對
      83 年10月18日授信約定書之乙○○印文，與此2筆貸款之
      擔保放款借據及借款申請書之乙○○印文是否相符，倘二
      者相符，始能准予核貸，而證人吳崇德於原審審理時證稱
      伊當時有核對確屬相符（見原審卷(三)第174頁），然經原
      審請其當庭比對83年10月18日授信約定書，與85年10月24
      日擔保放款借據、85年11月10日擔保放款借據上乙○○印
      文是否相符，其卻當庭表示並不相符（原審卷(三)第174、1
      75頁），復就為何先前在審核是否准予貸款時比對相符，
      但在原審審理時又認為不符乙節，無法提出合理理由加以
      說明，則其所言是否可信，亦屬堪疑。
    (六)由戶名為乙○○、帳號為00000000帳戶之交易明細表（見
      原審卷(一)第127至129頁），及林口鄉農會94年9月28日北
      縣林農信字第0941000643號函所檢送之取款憑條、放款利
      息收入傳票等資料（見原審卷(三)第96至133頁），可知本
      案相關之2500萬元、3700萬元（實際核貸3400萬元）、
      680萬元、1450萬元及2250萬元等貸款，均係撥入此帳戶
      內，而各筆貸款之用途，除係以新貸款來償還舊貸款之本
      金、利息或違約金外，大部分是用來支付與被告、吳忠和
      一起買賣土地之其他股東貸款之利息（此處所指之股東，
      或為吳忠和之親戚，或為吳忠和之朋友，業據證人吳忠和
      證述明確，見原審卷(三)第177至180頁），還有一筆173萬
      972元是轉帳給吳忠和，此等用途明顯與被告丙○○本人
      無關，至於其他雖有現金提領，但公訴人就此金額已遭被
      告挪為私用乙節並未舉證，自難單以此現金領款之事實，
      即認係被告填寫取款憑條領取之，更難據以推論其有行使
      偽造私文書或詐欺取財之犯行。
五、公訴人循告訴人聲請提起上訴，而告訴人聲請上訴意旨略以
    ：證人吳崇德於92年11月7日檢訊陳稱：「（83年展期或借
    舊還新之情形？）當時是丙○○持周某之印鑑章辦理，因當
    時只要核對印鑑章相符即可」、「（提示告證二85年11月10
    日林口鄉農會擔保放款借據及85年10月24日借款申請書，詢
    問相關情形？）時間太久了，我不記得，應該是丙○○交給
    我的」等語，可資證明85年間製作之擔保放款借據係被告所
    提出，因此縱令偽造之文書並非被告所偽造，被告亦構成行
    使偽造私文書之犯行。另外，被告丙○○所簽署承認偽造文
    書犯行之切結書，應具有認定被告有罪之證明力云云。經查
    ：
    (一)關於證人吳崇德證詞之憑信性：
      1.依證人吳忠和於檢訊時具結所述：「（周某之印鑑章何
        來？）當時借款時，周某（乙○○）有同意、印章應該
        是周某拿出來的」云云（見92年偵字12413號卷第84-85
        頁），且告訴人乙○○向林口農會之陳情書，亦自承83
        年有簽署授信約定書云云（見原審卷(二)第36頁），均可
        認83年10月18日授信約定書之印章印文，並非被告丙○○所拿來蓋用。證人吳崇德於92年11月7日檢訊陳稱，
        當時應該是丙○○持乙○○之印鑑章辦理83年展期或借
        舊還新云云之供述，核與證人吳忠和與告訴人乙○○所
        述不符。
      2.而告訴人乙○○於原審審理時證述：「吳忠和先生當時
        是說要借款需要錢，他哥哥土地可以做擔保。我就在83
        年10月18日及82年4月29日的林口鄉授信約定書上簽名
        。我沒有拿印章，不知道是被告或是吳忠和去刻的。我
        當時有同意作吳忠和的保證人，所以我同意吳忠和去刻
        我的印章。」、「（這張 (指83年10月18日)是何人拿
        給你簽名的？）是農會的行員。（被告當時是否在場？
        ）沒有。」、「（你簽這個83年10月18日林口鄉農會授
        信約定書，是何人在場？）吳忠和、吳正志、我、和農
        會的承辦人二、三個。」、「（你同意吳忠和刻印章？
        ）我於82年4月29日要簽約時，吳忠和已經刻好印章了
        。」、「（你有無向吳忠和要回你的印章？）沒有。」
        、「（印章是農會承辦人蓋的？或是吳忠和蓋的？）我
        沒有看到，不知道是誰蓋的。」「（你於83年10月18日
        簽約地點？）是在吳忠和家裡。」（見原審卷(三)第192
        、196、199、200頁）由告訴人乙○○之陳述，已可明
        確證明該83年10月18日之用印之際，被告丙○○並不在
        場，何來被告丙○○提出印章之可能，且由告訴人之陳
        述，已明確證明告訴人乙○○之印章，乃為其授權同意
        吳忠和所刻用，且未取回，已證明證人吳崇德所述不實
        。
      3.況告訴人乙○○於原審審理中陳述：「我有一筆土地重
        劃區的地上賠償物的款項大約一百多萬，這一百多萬已
        經被農會扣去，後來吳忠和又再還我一百多萬元。」、
        「（補助款大約多少？）一百四十多萬元左右。（吳忠
        和開多少支票的金額給你？）開同樣的金額給我，我忘
        記我存入哪個帳戶去了。」（見原審卷(三)第198至199頁
        ）。是就該林口農會85年貸款未償而遭農會扣押乙○○
        補償款，係由吳忠和還款140萬元，更可證明被告丙○○所辯以合夥土地貸款之相關事項，均係吳忠和辦理等
        語，確屬信而有徵。
      4.依證人吳崇德於92年11月7日檢訊所述：83年展期或借
        舊還新（應係借新還舊之誤）部分（指乙○○於83年11
        月10日貸得3400萬元貸款部分）是丙○○持乙○○之印
        鑑章辦理；而85年11月10日擔保放款證據及85年10月24
        日擔保放款借據，應該是被告丙○○將乙○○之印鑑章
        交予渠辦理云云。然臺北縣林口鄉農會函覆原審法院稱
        ：「攸關此筆乙○○於83年11月10日貸得3400萬元貸款
        之「經辦」及「驗印」之承辦員林仁超現仍服務於本會
        」，此有臺北縣林口鄉農會94年9月28日北縣林農信字
        第0941000643號函及臺灣板橋地方法院94年9月19日板
        院通刑佳93訴1491字第31660號函各1份附卷可稽（見原
        審卷(三)第5頁、原審卷(二)第163頁）。從上可知，吳崇德
        並非乙○○於83年11月10日貸得3400萬元貸款當時林口
        鄉農會之承辦人，是故吳崇德上揭證述「83年展期或借
        舊還新部分是丙○○持乙○○之印鑑章辦理」云云，即
        與事實不符；而吳崇德於檢訊中已具結陳稱：伊對85年
        間之事已記不清楚等語（見92年偵字第12413號卷第85
        頁），則於2年後之原審審理時，當無法再對85年間之
        事復行記憶。因此，吳崇德於原審審理時仍證稱：「（
        85年10月24日貸款金額1450萬元是誰來辦理申請手續？
        你有無辦理對保？）我不記得，我沒有辦對保，我只有
        核對借據上面的印章是否與83年10月18日印鑑是否相符
        。」（見原審卷(三)第174頁）。綜上，證人吳崇德不論
        於檢訊及原審審理時，均供稱無法記憶，未能證明為被
        告丙○○所用印之事實，上訴意旨關於此部分之指摘，
        實不足採。
    (二)關於切結書之證明力部分：
      被告丙○○於91年10月9日所立之切結書，其內容為：「
      本人丙○○於民國85年10月24日及同年11月10日分別冒用
      乙○○先生之名義向林口鄉農會借款新台幣壹仟肆佰伍拾
      萬元及貳仟貳佰伍拾萬元整，共計新台幣參仟柒佰萬元之
      金額，全數皆由本人所用。因此二項借款林口鄉農會已帳
      列逾期放款，並已牽累乙○○先生之財產遭受林口鄉農會
      扣押。為保證乙○○先生之財產及信用之完整，本人將此
      二項借款處理完畢，否則願承擔一切法律責任，恐口無憑
      ，特立此書。」云云，有切結書可稽（影本，見92年偵字
      第12413號卷第8至9頁），被告丙○○固不否認有於該切
      結書上簽名，然辯稱：切結書的內容是預先就寫好的，伊
      只有簽名而已等語。此與告訴人乙○○於原審時證稱：切
      結書是其女兒預先擬好的等語（見原審卷(三)第192頁）相
      符；另查被告丙○○簽署該切結書之時間為91年10月9日
      ，而被告丙○○於同年9月16日曾因服用除草劑自殺而送
      醫救治，迄至91年9月24日始出院，有病歷一份在卷可考
      （見原審卷(三)第347頁），嗣於91年10月3日、91年10月17
      日、91年10月31日持續至門診治療，有診療紀錄單附卷可
      查（見原審卷(三)第355至357頁），均已如前述。是該切結
      書之內容既已係告訴人乙○○請其女兒事先撰妥，其內容
      並非被告丙○○所陳述之內容，而於告訴人乙○○一行多
      人圍事之下，被告丙○○於身心狀況不佳之情況下，被迫
      簽名，則其所撰寫內容既為告訴人乙○○請其女兒所預立
      ，且已有其他證據證明與事實不符，自已不足作為認定被
      告丙○○之有罪證據，是原審判決以其他證據證明該切結
      書內容並非屬實而無證明力，其採證並無違誤。
    (三)另告訴人乙○○之告訴代理人請求傳訊證人甲○○，以證
      明85年10月24日到林口鄉農會辦理取款之人究係被告丙○○或吳忠和。經本院傳喚證人甲○○到庭，甲○○於本院
      審理時證稱：「（提示林口鄉農會85年10月24日取款憑條
      影本，這是否是你當初承辦的？）是我蓋章，我承辦的沒
      有錯。」、「（當初去領款的人是誰？是否還記得？）當
      初領錢我只是負責鍵入電腦作交易而已，至於來領錢的人
      ，事隔十年了，我記不起來是誰來領這筆錢。交易是我做
      的沒有錯，但交易只是給後台二線的來鍵入電腦，至於來
      領錢，十年前了，記不得了。」、「（是否在庭的被告？
      ）不記得了。」云云。證人甲○○無法證述85年10月24日
      到林口鄉農會辦理取款之人究係何人，其證詞無法作為對
      被告丙○○有利或不利之證據。又告訴人乙○○之告訴代
      理人請求傳喚證人吳崇德、簡秀麗、吳忠和、高明興、林
      高超等人，以釐清83年或85年間究係何人至林口鄉農會辦
      理本件系爭貸款事實，告訴代理人並主張被告丙○○所辯
      是否屬實，應由吳忠和與被告丙○○對質詰問云云。惟吳
      崇德、簡秀麗、吳忠和於原審均傳訊結證，且吳忠和於原
      審已經檢察官與辯護人交互詰問，已無贄為重覆調查之必
      要；另查高明興於83-86年期間於林口鄉農會擔任推廣股
      農業指導員，林高超於83-86年間係任職於林口農會南勢
      辦事處主任（見本院卷第69頁），高明興、林高超均非本
      件系爭貸款事實之經手人，縱有如告訴人所述之情事，渠
      等到庭不過證明其曾聽聞告訴人所述，此等證述內容係屬
      傳聞證據，並無證據能力，又該交易行為迄今已十年有餘
      ，證人記憶顯難復見，故其聲請傳訊核無必要，併予敘明
      。
六、綜上說明，就被告丙○○有無行使偽造署押、印文暨私文書
    、以及詐欺等犯行，均未達於通常一般之人均不致有所懷疑
    而得確信其為真實之程度，復查無其他積極證據足證被告確
    實有此等犯行，本院即無從單憑前開有瑕疵之告訴人指訴，
    及起訴書所引其他證據方法，而形成有罪之確信。原審經詳
    細調查後，認無證據證明被告丙○○犯罪，而諭知無罪之判
    決，本院經核並無不當，公訴人循告訴人聲請意旨上訴指摘
    原審判決不當，為無理由，應予駁回。
據上論斷，應依刑事訴訟法第368條，判決如主文。
本案經檢察官羅榮乾到庭執行職務。
中　　華　　民　　國　　96　　年　　2 　　月　　2 　　日
　　　　　　　　　　刑事第十四庭審判長法　官  陳志洋
　　　　　　　　　　　　　　　　　    法　官  林秀鳳
　　　　　　　 　 　　　　　　　　　　法　官  沈宜生
以上正本證明與原本無異。
如不服本判決，應於收受送達後十日內向本院提出上訴書狀，其
未敘述上訴之理由者並得於提起上訴後十日內向本院補提理由書
（均須按他造當事人之人數附繕本）。
                                      書記官  陳雅加
中　　華　　民　　國　　96　　年　　2 　　月　　6 　　日
